【裁判字號】    88,易,1986
【裁判日期】    890308
【裁判案由】    偽造文書
【裁判全文】
臺灣板橋地方法院刑事判決                        八十八年度易字第一九八六號
    公  訴  人  臺灣板橋地方法院檢察署檢察官
    被      告  甲○○
右列被告因偽造文書案件，經檢察官提起公訴（八十八年度偵字第二六一號），本院
判決如左：
    主  文
甲○○無罪。
    理  由
一、公訴意旨略以：被告甲○○於民國八十七年十月十四日，明知其所有由台北縣政
    府核發之「新玩具遊樂場」之營利事業登記證（北縣商聯甲字第０一二七八０號
    ）一紙並未遺失，而謊報遺失，並於登報申明作廢後，委託代書向臺北縣政府聲
    請補發，而使該管公務員將上開不實之事項登載於其職務上所掌之公文書，足生
    損害於該管機關關於是項登記業務之正確性。同日，因被告甲○○亦聲請變更「
    新玩具遊樂場」之負責人名義為丙○○，經承辦人員查覺有異，而報警查獲上情
    ，因認被告涉犯刑法第二百十四條之使公務員登載不實罪嫌。
二、按犯罪事實應依證據認定之，無證據不得推定其犯罪事實；又不能證明被告犯罪
    者，應諭知無罪之判決；刑事訴訟法第一百五十四條、第三百零一條第一項分別
    定有明文。又刑法第二百十四條之使公務員登載不實罪，其構成要件有三：第一
    、須明知為不實之事項；第二、須使公務員登載於職務上所掌之公文書；第三、
    須足以生損害於公眾或他人，此觀該法條規定自明。再者，刑法第二百十四條所
    謂使公務員登載不實事項於公文書罪，須一經他人之聲明或申報，公務員即有登
    載之義務，並依其所為之聲明或申報予以登載，而屬不實之事項者，始足構成，
    若其所為聲明或申報，公務員尚須為實質之審查，以判斷其真實與否，始得為一
    定之記載者，即非本罪所稱之使公務員登載不實，最高法院七十三年度台上字第
    一七一０號判例足資參照。
三、公訴人指被告涉犯上開罪嫌，係以八十七年十月十四日上午被告委託己○○代書
    至台北縣政府辦理「新玩具遊樂場」之營利事業登記證遺失補發手續，同日下午
    ，被告本人親自復往辦理「新玩具遊樂場」之負責人變更，其曾檢送該遊樂場之
    「營利事業登記證」一份（八十七年十月三日補發者），經承辦人廖文造發覺有
    異等情，並有該縣政府「營利事業登記審查表」、「營利事業補發證照申請書」
    、「委託書」、「營利事業登記印鑑卡」等影本各一份附卷可稽，而台北縣政府
    於八十七年十月間，加強取締該項遊樂場，並禁止其新設（新核發該項營利事業
    登記證），故此類證照之身價高漲，被告若非欲藉此不法意圖，以取得「二張證
    照」（原證照及補發證照）後販賣牟利，何能置信？況被告只空言「因會計師作
    業上之疏忽」，而並無從提出該會計師之詳細資料，以供查證為其論據。訊據被
    告甲○○固坦承因欲將該營業讓予周文賢，即同意而由周文賢委託會計師辦理補
    發營利事業登記證，嗣於八十七年十月六日即知丙○○已將營利事業登記辦竣補
    發事宜而取得補發之證照，期間因戊○○介紹乙○○與伊合夥，故又委託丁○○
    辦理補發營利事業登記證等情；惟以周文賢得知伊與乙○○合夥一事，直接去找
    房東，戊○○知道此事即找伊，故伊即於八十八年十月十四日前叫丁○○晚點辦
    理上開補發營利事業登記證之事，故伊無辦理二張營利事業登記證之故意云云為
    辯。經查：被告所辯曾通知丁○○晚點辦理上開補發營利事業登記證一節，業據
    提出伊與丁○○之對話錄音帶一捲為證，經勘驗錄音帶之內容，固有被告要求丁○○晚些辦之言詞，但丁○○當時亦明白表示要被告去跟戊○○說明才可以不辦
    （詳見本院八十九年一月十九日勘驗筆錄），而證人丁○○到庭結證：伊僅對乙○○負責，伊的確有與被告為上述對話等語，則被告明知已有補發之營利事業登
    記證，竟又同意由他人再辦理營利事業登記證之補發申請，雖嗣曾表示要遲延辦
    理，但卻未為有效之阻止，伊有辦理二張營利事業登記證之故意灼然明甚，被告
    所為非故意辦理二張營利事業證之前揭辯詞，實難採信；惟本件公訴人所起訴被
    告所涉犯者係刑法第二百十四條之使公務員登載不實罪，則被告雖有補辦二張營
    利事業證之故意，然其行為是否符合刑法第二百十四條之構成要件厥係本件所應
    更為探究者。
四、經查：本院向臺北縣政府函詢（調）被告甲○○於八十八年十月十四日辦理「新
    玩具遊樂場」營利事業登記證補發一案之相關資料，據覆（臺北縣政府八十九年
    二月十七日八九北府建登字第０五六八０一號函）：「甲○○於八十八年十月十
    四日辦理「新玩具遊樂場」營利事業登記證補發案，因同日另申請變更負責人，
    故本府未准予補發。」，而該函所檢附之相關資料有七：一、委託書（受託人己○○）；二、甲○○之身分證影本；三、、報紙（登報作廢臺北縣政府北縣商聯
    甲字第０一二七八０號營利事業登記證及行號負責人印鑑章）；四、營利事業補
    （換）發證照申請書；五、營利事業統一發證變更登記申請書；六、讓渡書（受
    讓人：丙○○）；七、臺北縣政府營利事業登記審查表。就其內容、性質分析之
    ：第一、二、三、四項所示文件乃被告申請辦理補發證照所檢附填具者，與公務
    員登載於職務上所掌之「公文書」尚屬無涉；第五、六項所示文件係被告辦理變
    更登記負責人為丙○○所填具，與本件係針對營利事業登記證遺失補發者有間；
    第七項所示之「臺北縣政府營利事業登記審查表」，固然為「公務員職務上所掌
    之公文書」，但自其記載以觀：（一）名稱為「臺北縣政府營利事業登記『審查
    表』」，既曰「審查表」，則得否謂不待實質審查即依申請人所申報為記載，即
    非無疑。（二）審查單位＼審查意見：１、建設局：檢視書件：基本應附書件
    齊全營利事業登記證已登報作廢、店章及負責人已登報作廢（於「不符原因」
    欄，附記：「調卷」），稅捐處（依臺灣省營利事業統一發證作業要點九（二）
    之規定稅捐單位負責審查稅務法令規定事項）：「符合規定」；是記載於審查表
    上之事項（「基本應附書件齊全」、「（稅務）符合規定」、「營利事業登記證
    已登報作廢、店章及負責人已登報作廢」）均無不實之處。況且，刑法第二百十
    四條之使公務員登載不實罪含「足以生損害於公眾或他人」之構成要件，而所稱
    「足以生損害於公眾或他人」固不以已發生損害公眾或他人為必要，但就客觀上
    為一般觀察，尚須有生損害於公眾或他人之虞者，始屬相當。被告固為補發營利
    事業登記證之申請，但旋因被告嗣於同日提出先前補發之營利事業登記證而經承
    辦人員查覺有異，而未予補發，並無對於第三人造成任何信賴利益損害之可能，
    或對該管機關關於是項登記業務之正確性產生危害。
五、綜合前項所述，是被告所為並不具刑法第二百十四條之使公務員登載不實罪之構
    成要件該當性，公訴人認被告涉犯該罪，容有誤會；此外復查無其他積極事證可
    認被告有公訴人所指刑法第二百十四條使公務員登載不實之罪行，不能證明被告
    犯罪，揆諸前開法條規定，自應諭知被告無罪之判決。
據上論斷，應依刑事訴訟法第三百零一條第一項，判決如主文。
本案經檢察官陳炎辰到庭執行職務。
中      華      民      國      八十九      年    三      月     八     日
                                      臺灣板橋地方法院刑事第一庭
                                          法  官  陳  鴻  清
右正本證明與原本無異
如不服本判決應於送達後十日內向本院提出上訴狀
                  書記官  林  蔚  然
中      華      民      國      八十九      年    三      月    十四    日


司法院資訊處製作；財團法人民間司法改革基金會備份。
